【裁判字號】    98,台上,4600
【裁判日期】    980813
【裁判案由】    違反毒品危害防制條例
【裁判全文】
最高法院刑事判決            九十八年度台上字第四六００號
上 訴 人  乙○○
          甲○○
上列上訴人等因違反毒品危害防制條例案件，經台灣高等法院花
蓮分院中華民國九十八年三月二十七日第二審更審判決（九十八
年度上重更(五)字第一號，起訴案號：台灣台東地方法院檢察署九
十三年度偵字第一五一二、一七六一、二一三五號），甲○○不
服，提起上訴，乙○○未聲明上訴，原審依職權逕送審判，視為
其已提起上訴，本院判決如下：
    主  文
原判決撤銷，發回台灣高等法院花蓮分院。
    理  由
本件原判決撤銷第一審關於上訴人乙○○販賣第一級毒品及另上
訴人甲○○部分科刑之判決，經比較刑法及懲治走私條例之新舊
規定後，改判依想像競合犯、行為時即修正前刑法連續犯、牽連
犯規定，從一重仍均論處上訴人二人共同連續販賣第一級毒品罪
刑（皆處無期徒刑），併為從刑之諭知。固非無見。
惟查：(一)依原判決認定之事實，上訴人二人與趙坤相基於共同犯
意聯絡，於民國九十三年一月二十一日、同年四月十七日，先後
自泰國以海運貨櫃進口方式，將夾藏在木製家具之第一級毒品海
洛因走私入境來台後，再由上訴人二人與龍建良（已判決確定）
共同將之出售牟利，渠等因販毒所得款計為新台幣（下同）一億
六千一百七十七萬元。其中乙○○於同年六月二十九日，在台東
市○○街五十七號二樓住處內，將販毒所得六百四十八萬元交予
曹子雲（已判決確定）收受，此部分嗣經法務部調查局台南縣調
查站（下稱台南縣調查站）於同月三十日在乙○○上開住處，連
同其餘販毒所得三十萬元一併經搜索查扣等情（見原判決第六頁
）。然原判決嗣於理由內則謂調查人員搜索扣得白色條塊共一百
八十三條塊（應為四十二條及一百四十一塊）、販毒所得現金一
百七十八萬元及美金一萬四千八百元等語（見原判決第九頁），
此與上開事實認定並不相符，而有判決理由矛盾之違法。又原判
決於論罪理由內係以上訴人二人將販賣海洛因所得款項，分別存
入不同之人帳戶或換成外幣，認應構成修正前洗錢防制法第九條
第一項之洗錢罪。並謂上訴人二人此部分犯行，與趙坤相、曹子
雲間，有犯意聯絡及行為分擔，均為共同正犯等語（見原判決第
二十一頁）。然原判決於事實欄僅載稱龍順治曾將販賣海洛因得
款所兌換之美金五萬元交付受趙坤相指示，而具有洗錢犯意之曹
子雲攜往泰國交予趙坤相等語，並未認定上訴人二人與趙坤相、
曹子雲間有洗錢之共同犯意聯絡，以及渠等就先後數洗錢犯行，
各有如何之分擔行為，致所為理由之論敘已失其事實依據，同有
判決理由矛盾之違誤。(二)原判決於論罪理由內先係謂公訴意旨就
上訴人二人銷售私運進口管制物品部分，雖未記載起訴法條，但
起訴事實已經敘及，自在起訴範圍之內，法院仍應予以論罪等語
。然嗣又以檢察官認上訴人二人走私毒品後，除依照泰國方面指
示將毒品交予特定人外，並將部分走私毒品自己銷售，因認渠等
另涉犯修正前懲治走私條例第三條第二項之銷售毒品常業罪，但
懲治走私條例第三條之犯罪行為，乃針對同條例第二條私運走私
物品之後繼續處分走私物品之行為，倘私運走私物品之行為人，
進而為運送、銷售、藏匿行為，一如竊盜犯進而處分贓物之行為
，均屬於不罰之後行為，應不另論罪（見原判決第十八、十九頁
）。則其就上訴人二人於海洛因走私進入台灣後之銷售行為，是
否構成犯罪，先後為不同之論敘，應有判決理由矛盾之違法。(三)
原判決理由係以乙○○於九十二年十二月二十一日、九十三年一
月二十一日、九十三年四月十七日及九十三年六月三十日（原判
決理由誤載為三十一日）等期日提供「彭泉富」之姓名及資料，
供泰國毒販趙坤相及甲○○等人作為毒品輸入之受領對象，而於
貨物抵達海關後，由不知情之高雄市長億報關有限公司（下稱長
億報關公司）人員許瑞芬依乙○○所留存資料，通知自稱「彭泉
富」之乙○○，乙○○再聯絡甲○○持提貨單至長億報關公司辦
理提貨手續，並由許瑞芬代為僱請不詳貨運公司之卡車將之載運
至台東縣卑南鄉○○村○○○街八十六巷三十二號乙○○父親之
住處，由乙○○於送貨單上偽簽「彭泉富」姓名，表示已由「彭
泉富」本人收受貨物等情，已經乙○○坦承不諱（見原判決第十
三頁）。依此，則趙坤相、甲○○對於乙○○係冒「彭泉富」名
義，為渠等走私海洛因來台輸入之受領對象，並由乙○○冒該名
義簽收毒品之偽造文書並行使犯行，似非全無犯罪認識，甲○○
甚且持該受貨人為「彭泉富」之提貨單至報關行辦理提貨手續，
此能否謂趙、蔣二人對之並無行使偽造私文書之共同犯意聯絡，
衡情亦頗有可疑。乃原判決理由嗣謂乙○○此行使偽造私文書犯
行，係因其不願於走私進口時身分輕易曝光，故自行假冒「彭泉
富」名義報關領貨，並無證據證明有與趙坤相、甲○○或龍建良
等人共謀，而衡諸乙○○犯罪情節以觀，渠既係負責在台灣接應
取貨之人，在泰國出貨之趙坤相無必要關切乙○○以何人名義領
貨，而甲○○亦僅受趙坤相指示到台灣會同乙○○送貨收錢，並
未參與報關領貨犯行，堪認乙○○此行使偽造私文書罪部分，應
為單獨犯等語（見原判決第二十頁），是原判決對此所為論敘前
後不一，亦有判決理由矛盾之違失。且依原判決認定之事實，上
訴人二人與趙坤相將一四一塊海洛因藏放在原木塊中，以貨櫃經
由海運，於九十三年六月三十日走私運抵雄港碼頭後，隨即為台
南縣調查站人員會同警方於當日上午在高雄港第一一六號碼頭該
貨櫃內，予以查獲，扣得該一四一塊海洛因（見原判決第六、七
頁）。並未認定乙○○有於同年月三十日，在該批夾藏在原木塊
內之海洛因送貨單上偽簽「彭泉富」姓名，表示已收受該貨物。
則原判決上開理由謂乙○○就渠於九十三年六月三十日，有在送
貨單上偽簽「彭泉富」姓名，並予行使之犯行，已坦白承認等語
，要與事實認定兩不相符，亦有判決理由矛盾之違誤。(四)依原判
決事實欄記載，乙○○於九十三年四月間某日，將其於同年月十
七日自泰國走私私運來台之三七二條海洛因，其中一六０條運至
台東縣台東市○○路你會紅ＫＴＶ店前交予趙坤相所指定綽號「
阿財」之成年人，以每條四十萬元計算，得款六千四百萬元；再
將其中四十條海洛因，運至台東縣三仙台某處交予趙坤相所指定
不詳姓名、年籍之成年人，以每條四十萬元計算，得款一千六百
萬元，而將所取得款項交予甲○○，甲○○即於同年五月四日出
境，將所取得販毒款項交予趙坤相後，再於同年五月十四日再入
境返台等情。如果無誤，則上訴人二人將該部分販賣海洛因所得
款，由甲○○攜帶出境至泰國交予趙坤相，此搬運趙坤相之重大
犯罪所得財物行為，亦應論以修正前洗錢防制法第九條第二項之
洗錢罪。此與上訴人二人本件其餘洗錢犯行，是否有修正前之連
續犯裁判上一罪關係，如是，則為本件檢察官起訴效力所及，自
應予以併論。原判決就此部分未併論以該罪名，應有已受請求之
事項未予判決之違法。(五)法院不得就未經起訴之犯罪審判，其就
起訴書所未記載之事實而得予以審判者，則以起訴效力所及之事
實為限，必須認定未經起訴書所載之事實成立犯罪，且與已起訴
論罪之事實具有單一性不可分之關係者，始得為之，此觀刑事訴
訟法第二百六十七條、第二百六十八條規定自明；而判決有此情
形者，自應於理由內加以說明，否則即有判決不載理由之違法。
依原判決認定之事實，乙○○係單獨基於行使偽造私文書之概括
犯意，先後於九十二年十月二十一日、九十三年一月二十一日及
九十三年四月十七日，先後在送貨單上偽簽「彭泉富」姓名，表
示已由彭泉富本人收受貨物之意，再將之交予不詳姓名送貨司機
收執，足生損害於彭泉富等情，理由內並認乙○○此部分行為，
係犯刑法第二百十六條、第二百十條之行使偽造私文書罪，且應
依修正前規定論以連續犯，依法加重其刑。然此行使偽造私文書
之事實，並未經檢察官於起訴書之犯罪事實欄內敘及，即未經起
訴在內（見一審卷第二至四頁）。乃原判決就乙○○此行使偽造
私文書犯行，逕予審認論罪，然未說明其理由，應有判決理由不
備之違失。以上，或係甲○○上訴意旨所指摘，或為本院得依職
權調查之事項，應認原判決仍有撤銷發回更審之原因。依原判決
事實欄記載，上訴人二人與趙坤相先後三次走私私運來台之海洛
因，計為三七二條又一八五塊。原判決理由載稱渠等自境外運輸
私運之海洛因多達五三七塊之多，與事實認定不符，似有誤載。
又毒品危害防制條例於九十八年五月二十日業經修正公布，除將
該條例第四條關於販賣、運輸毒品罪，其中併科罰金之法定刑度
予以提高外，另將該條例第十七條原供出毒品來源，因而破獲，
減輕其刑之規定，修正為供出毒品來源，因而查獲其他正犯或共
犯者，減輕或免除其刑。並於該條增訂第二項規定：「犯第四條
至第八條之罪於偵查及審判中均自白者，減輕其刑。」案經發回
，更審判決對上開走私毒品數量之誤載、毒品危害防制條例新舊
規定之比較，以及上訴人二人於本案有否上開修正後減輕或免除
其刑規定之適用，均宜注意及之，附此敘明。
據上論結，應依刑事訴訟法第三百九十七條、第四百零一條，判
決如主文。
中    華    民    國  九十八  年    八    月   十三   日
                      最高法院刑事第十二庭
                          審判長法官  黃  一  鑫
                                法官  張  春  福
                                法官  林  勤  純
                                法官  李  錦  樑
                                法官  陳  國  文
      本件正本證明與原本無異
                                      書  記  官
中    華    民    國  九十八  年    八    月   十九   日
                                                      Ｑ


司法院資訊處製作；財團法人民間司法改革基金會備份。
